臺灣板橋地方法院民事判決　　　　　　 93年度重訴字第318號
原　　　告　　甲○
訴訟代理人　　林詮勝律師
複代理人　　　高秀枝律師
被　　　告　　戊○○
　　　　　　　　　　　　七樓
被告兼右一人
訴訟代理人　　己○○○
　　　　　　　　　　　　七樓
被　　　告　　子○○○
右一人
訴訟代理人　　癸○○
被　　　告　　丙○○
　　　　　　　　　　　　號一樓
被　　　告　　辛○○
右二人共同
訴訟代理人　　乙○○
　　　　　　　　　　　　號一樓
被　　　告　　庚○○
　　　　　　　　　　　　二樓
被　　　告　　壬○○
　　　　　　　　　　　　號一樓
兼右二人共同
訴訟代理人　　丁○○
　　　　　　　　　　　　二樓
上列當事人間請求返還共有物事件，經本院於民國93年12月30日
言詞辯論終結，判決如下：
    主    文
被告己○○○、子○○○、戊○○、丁○○、丙○○應將坐落台
北縣樹林市○○○段五九二之二、五九二之三、五九二之七、五
九三之一、五九三之二、五九三之五、五九三之六，及五九五等
地號之土地，按附表所示之應有部分移轉登記予原告。
原告其餘之訴及假執行之聲請均駁回。
訴訟費用由被告己○○○負擔百分之三十五、子○○○負擔百分
之十、戊○○負擔百分之三十五、丁○○、丙○○各負擔百分之
四，餘由原告負擔。
    事    實
甲、原告方面：
一、聲明：
　１被告應將坐落台北縣樹林市○○○段五九二之二、五九二之
　  三、五九二之七、五九三之一、五九三之二、五九三之五、
    五九三之六，及五九五等地號之土地，按附表所示之應有部
    分移轉登記予原告。
　２願供擔保，請准宣告假執行。
二、陳述：
　１坐落台北縣樹林市○○○段五九二之二、五九二之三、五九
　  三之一、五九三之二、五九三之五、五九三之六，及五九五
    等七筆地號之土地，為原告與訴外人陳金發、陳謝鉗、陳石
    定、張色及被告己○○○，於民國六十二年十一月七日共同
    出資向鍾金獅、陳清浮所購買，因原告不願出名，而將其所
    有權分散登記予陳金發等五人，但實際所有權為原告應有部
    分三分之一，陳石定、張色、己○○○應有部分三分之一，
    陳金發、陳謝鉗應有部分三分之一，且約定往後土地所有權
    之移轉或使用，必須經由全體共有人同意，有原告與彼等所
    立之合約書，及被告己○○○、子○○○、戊○○於九十三
    年十二月二十八日出具之確認書可憑。
　２前開共有人中之張色、陳石定、陳金發，已分別於八十五年
    、八十八年、九十二年相繼過世，彼等之應有部分，張色係
    由被告子○○○繼承，陳石定係由被告戊○○繼承，陳金發
    則由被告丁○○及丙○○繼承；陳謝鉗之應有部分，亦於九
    十二年間贈與被告辛○○、壬○○、及庚○○。而土地部分
    ，五九二之二地號又分割成五九二之二、五九二之六、五九
    二之七，五九二之三地號則分割成五九二之三、五九二之八
    ，五九三之一地號分割為五九三之一、五九三之十二；五九
    三之二、五九三之五、五九三之六及五九五地號之土地，未
    有任何變動，有地籍圖謄本及各筆土地之土地登記謄本可憑
    ；上開土地中，五九二之六、五九二之八、五九三之十二地
    號之土地，已於八十六年九月十一日，為交通部高速鐵路工
    程局所徵收，款項亦已按應有部分比例分配，因此原告請求
    被告等應移轉應有部分之土地，現為五九二之二、五九二之
    三、五九二之七、五九三之一、五九三之二、五九三之五、
    五九三之六，及五九五等八筆地號土地。
　３按「繼承人自繼承開始時，除本法另有規定外，承受被繼承
　  人財產上之一切權利、義務」、「民法上之法律行為，有債
    權行為與物權行為，除法律有特別規定外，前者於特定人間
    發生法律上之效力，後者於以公示方法使第三人得知悉之狀
    態下，對任何第三人均發生法律上之效力。故動產以交付為
    公示方法，不動產以登記為公示方法，而以之作為權利取得
    喪失、變更之要件，以保護善意第三人。如其事實為第三人
    明知或可得而知，縱為債權契約，其契約內容仍非不得對第
    三人發生法律上之效力」，分別為民法第一千一百四十八條
    ，大法官會議第三百四十九號解釋理由書所闡明。本件被告
    子○○○、戊○○、丁○○及丙○○，為合約書立約人張色
    、陳石定，及陳金發之繼承人，而被告辛○○、壬○○、庚○○為訴外人陳金發、陳謝鉗之子女，受贈系爭土地，揆之
    上開法律規定、解釋理由書意旨，及協議書第五點之約定：
    「本約各項規定，對甲乙雙方及其繼承人具有同等之效力」
    ，被告等自應概括承受被繼承人對原告所有之權利與所負之
    義務，或受其父母與原告就系爭土地所為協議之拘束。
　４立合約書人張色、陳石定，及被告己○○○，就系爭土地登
　  記之應有部分，固均為六十分之十二，但彼等出資購買所得
    之應有部分，應為六十分之十、六十分之五、六十分之五，
    有彼等出具之確認書可稽，彼等應將其超出實際應有部分範
    圍之比例，移轉登記予原告；至於被告丁○○、丙○○、壬○○、辛○○、庚○○等五人，應將彼等應有部分合計，超
    過三分之一範圍部分，依比例移轉登記予原告，以上被告等
    應移轉登記予原告之應有部分，詳如附表。
　５原告已於九十三年七月二十一日，委請康聯法律事務所，以
    （93）康詮律字第０七二一號，函請被告等於文到七日內，
    各自依附表二所示比例之應有部分，移轉登記予原告，原告
    並表示願意於移轉登記後塗銷抵押權，惟被告於收到上開信
    函後並未依請求辦理，原告提起本訴後，亦僅有被告己○○○、子○○○、戊○○等三人，表達訴訟上和解之意，另共
    同被告丙○○、丁○○、辛○○、壬○○、庚○○等五人，
    則以遺產稅負擔問題，無法同意和解；而原告亦因系爭土地
    之應有部分塗銷抵押權達成和解。原告不得已，祇得訴請判
    決。
乙、被告子○○○方面：
一、聲明：原告之訴及其假執行之聲請均駁回。
二、陳述：被告同意按附表所載之應有部分比例過戶，但原告應
    負擔訴訟費用。原告亦立具同意書，稱不向被告請求訴訟費
    用。又先前被告提供系爭土地為原告辦理設定抵押，擔保原
    告之出資額，原告應於移轉登記後，將抵押權設定登記一併
    塗銷。
丙、被告丙○○、辛○○方面：
一、聲明：原告之訴及其假執行之聲請均駁回。
二、陳述：原告應負擔移轉登記所須繳納之贈與稅及遺產稅，被
    告始同意過戶，又先前被告提供系爭土地為原告辦理設定抵
    押，擔保原告之出資額，原告應於移轉登記後，將抵押權設
    定登記一併塗銷。
丁、被告己○○○、戊○○、丁○○、庚○○、壬○○未於最後
    言詞辯論期日到場，據其以前所為之聲明及陳述為：
一、聲明：原告之訴及其假執行之聲請均駁回。
二、陳述：原告應負擔因移轉登記所須繳納之規費及贈與稅，被
    告始同意過戶。
    理    由
一、被告己○○○、戊○○、丁○○、庚○○、壬○○未於最後
    言詞辯論期日到場，核無民事訴訟法第386 條各款所列情形
    ，爰依原告聲請，由其一造辯論而為判決。
二、原告主張之事實，已據其提出合約書、協議書、土地登記謄
    本、確認書、律師函、回執為證，且為被告所不爭執，原告
    之主張為可採信。
三、查原告與訴外人陳金發、陳謝鉗、陳石定、張色及被告己○○○共同出資購地，因原告不願出名，而將其所有權分散登
    記予陳金發等五人，並約定往後土地所有權之移轉或使用，
    必須經由全體共有人同意等情，核屬原告借用陳金發等人之
    名登記，其契約性質與委任類似，應可類推適用委任關係之
    終止、消滅之規定。次按當事人之任何一方，得隨時終止委
　　任契約；委任關係，因當事人一方死亡．．．而消滅，民法
　  第五百四十九第一項、第五百五十條前段分別定有明文。原
    告對被告己○○○所發終止借名關係，請求返還應有部分之
    信函，業於九十三年七月二十二日送達於被告己○○○，此
    有回執可稽，借名關係既已終止，則被告己○○○應將屬於
    原告之應有部分返還予原告，是原告請求被告己○○○按附
    表所載之應有部分移轉登記予原告，洵屬有據。另借名登記
    人張色、陳石定、陳金發已去世，張色部分由被告子○○○
    繼承，陳石定係由被告戊○○繼承，陳金發則由被告丁○○
    及丙○○繼承，借名關係於張色、陳石定、陳金發死亡時消
    滅，是被告子○○○、戊○○、丁○○及丙○○，基於繼承
    之法律關係，承受被繼承人財產上之一切權利義務，是被告
    子○○○、戊○○、丁○○及丙○○，應將屬於原告之應有
    部分返還予原告，是原告請求被告子○○○、戊○○、丁○○及丙○○按附表所載之應有部分移轉登記予原告，亦屬有
    據。被告雖辯稱：原告應負擔因移轉登記所須繳納之規費及
    遺產稅，被告始同意過戶等語，惟查被告如因辦理移轉登記
    受有損害，乃屬可否類推民法第五百四十六條第三項之規定
    ，另行向原告請求賠償之問題，尚不得據此為由拒絕辦理所
    有權移轉登記。另被告辯稱：原告應塗銷抵押權設定登記，
    被告始願過戶乙節，查原告設定抵押權係為擔保出資額，倘
    若原告已取回應有部分，則被擔保之債權消滅，抵押權基於
    從屬性，自應隨同消滅，惟此乃所有權移轉登記予原告以後
    之問題，被告不得據此拒絕辦理所有權移轉登記。
四、原告另主張：陳謝鉗之應有部分，於九十二年間贈與被告辛○○、壬○○、及庚○○，參照大法官會議第三四九號解釋
    理由書意旨，被告辛○○、壬○○、及庚○○自應承受陳謝
    鉗對原告所負之義務，而請求被告辛○○、壬○○、及庚○○按附表二之比例移轉登記予原告等情，惟按大法官會議第
    三四九號解釋係針對分管契約而言，與本件情形不同，自不
    得比附援引。基於債權相對性，原告與謝陳鉗之約定效力不
    及於被告辛○○、壬○○、及庚○○，原告不得依合約書請
    求被告辛○○、壬○○、及庚○○移轉應有部分，是原告此
    部分之請求為無理由，應予駁回。
五、按命債務人為一定之意思表示之判決確定或其他與確定判決
    有同一效力之執行名義成立者，視為自其確定或成立時，債
    務人已為意思表示，強制執行法第130 條第1 項定有明文。
    本件原告請求被告為所有權移轉登記，須待判決確定後，視
    為被告已為意思表示，故判決確定前，無聲請假執行宣告之
    餘地，原告為假執行之聲請，於法不合，應予駁回。
六、結論：原告之訴為一部有理由，一部無理由，依民事訴訟法
    第385 條第1 項前段、第79條、第85條第1 項後段，判決如
    主文。
中　　華　　民　　國　　94　　年　　1 　　月　　13　　日
                  民事第三庭法　官　陳映如
以上正本係照原本作成
如對本判決上訴，須於判決送達後20日內向本院提出上訴狀
中　　華　　民　　國　　94　　年　　1 　　月　　13　　日
                            書記官　王波君
